【裁判字號】    96,重訴,242
【裁判日期】    980119
【裁判案由】    拆屋還地等
【裁判全文】
臺灣士林地方法院民事判決             96年度重訴字第242號
原      告  乙○○
訴訟代理人  王惠光律師
複代理人    丙○○
被      告  丁○○
被      告  甲○○
前列二人共同
訴訟代理人  李長生律師
複代理人    劉錦倫律師
上列當事人間拆屋還地等事件，本院於98年1月5日言詞辯論終結
，判決如下：
    主  文
被告丁○○將座落於臺北縣八里鄉○○里○段蛇子形小段三八之
一地號土地上如附圖所示甲部分面積一百四十四平方公尺及辛部
分面積八十平方公尺之地上物拆除，並將前開土地返還原告及全
體共有人，自民國九十六年八月十七日起至返還土地為止按日給
付原告新臺幣壹佰零伍元。
被告丁○○應給付原告新臺幣壹拾肆萬柒仟肆佰拾肆元及自民
國九十六年八月二十四日起至清償日止按年息百分之五計算之利
息。
被告甲○○應將座落臺北縣八里鄉○○里○段蛇子形小段三八之
一地號土地上如附圖所示戊部分面積二百六十六平方公尺之地上
物拆除，並將前開土地返還原告及全體共有人，自民國九十六年
八月十七日起至返還土地為止按日給付原告新臺幣壹佰零陸元。
被告甲○○應給付原告新臺幣壹拾肆萬玖仟零捌元及自民國九十
六年八月二十四日起至清償日止按年息百分之五計算之利息。
原告其餘之訴駁回。
訴訟費用由被告丁○○負擔新臺幣陸萬陸仟玖佰零伍元，被告甲○○負擔新臺幣陸萬柒仟伍佰零元。
本判決第一項於原告以新臺幣貳佰拾壹萬元為被告丁○○供擔
保後，得假執行，但被告丁○○以新臺幣陸佰玖拾貳萬壹仟陸佰
元為原告預供擔保得免為假執行。
本判決第二項於原告以新臺幣伍萬元為被告丁○○供擔保後，得
假執行，但被告丁○○以新臺幣壹拾肆萬柒仟肆佰拾肆元為原
告預供擔保得免為假執行。
本判決第三項於原告以新臺幣貳佰拾萬元為被告甲○○供擔
保後，得為假執行，但被告甲○○以新臺幣陸佰玖拾捌萬仟肆
佰元為原告預供擔保得免為假執行。
本判決第四項於原告以新臺幣伍萬元為被告甲○○供擔保後，得
假執行，但被告甲○○以新臺幣壹拾肆萬玖仟零捌元為原告預供
擔保得免為假執行。
原告其餘假執行之聲請駁回。
    事實及理由
壹、程序方面
一、按訴狀送達後，原告不得將原訴變更或追加他訴。但請求之
    基礎事實同一者、擴張或減縮應受判決事項之聲明者、被告
    於訴之變更或追加無異議，而為本案之言詞辯論者，視為同
    意變更或追加，民事訴訟法第255 條第1 項第2 款、第3 款
    、第2 項定有明文。原告原起訴主張被告丁○○及被告甲○○應共同將座落於臺北縣八里鄉○○里○段蛇子形小段38地
    號及臺北縣八里鄉○○里○段蛇子形小段38之1 地號占用面
    積約600 平方公尺（實際測量面積以測量成果圖為準），位
    置如附圖AB CD 所示之四棟鐵皮屋等拆遷，返還與原告乙○○、黃許碧瑜、張許雪、楊許秀子、許敏華等人，並自96年
    7 月1 日起至拆遷為止按月給付原告新臺幣4 萬2,500 元。
    被告丁○○及被告甲○○應共同給付原告194 萬4,000 元及
    自起訴狀繕本送達翌日起至清償日止按年息百分之5 計算之
    利息。本院於96年10月31日至現場測量後（第67頁），原告
    黃許碧瑜、張許雪、楊許秀子、許敏華撤回起訴，變更訴之
    聲明如事實欄所述，應予准許。
貳、實體方面
一、原告起訴主張：原告為臺北縣八里鄉○○里○段蛇子形小段
    38 -1 地號土地之共有人，被告丁○○、甲○○未經原告同
    意，未有任何契約或法律關係之情形下，占用原告之土地，
    爰依民法第767 條規定請求拆除地上物及返還共有物，及無
    權占用之不當得利，請求被告二人給付起訴前5 年之相當於
    租金之不當得利，及至返還為止相當於租金之不當得利（以
    申報地價年息百分之10計算相當租金之不當得利）。聲明：
    (一)被告丁○○將座落於臺北縣八里鄉○○里○段蛇子形小段
    38-1 地 號土地上如附圖所示甲部分面積144 平方公尺及辛
    部分面積80平方公尺地上物拆除，前開土地返還原告及全體
    共有人，自96年7 月1 日起至返還土地為止按日給付原告20
    9 元。
    (二)被告丁○○應給付原告29萬4,777 元及自起訴狀繕本送達
    翌日起至清償日止按年息百分之5 計算之利息。(三)被告甲○○應將座落臺北縣八里鄉○○里○段蛇子形小段38 -1 地號
    土地上如附圖所示戊部分面積266 平方公尺地上物拆除，將
    前開土地返還原告及全體共有人，自96年7 月1 日至返還土
    地為止起按日給付原告210 元。(四)被告甲○○應給付原告29
    萬7,409 元及自起訴狀繕本送達翌日起至清償日止按年息百
    分之5 計算之利息。(五)願供擔保請准宣告假執行。
二、被告丁○○、甲○○答辯：被告二人為兄弟，先父黃招在38
    年向原告乙○○及許敏忠承租臺北縣八里鄉○○里○段蛇子
    形小段38地號土地，建屋並種植竹筍，黃招辭世後，由被告
    二人繼承租賃權及其上建物，於77年間被告二人為求建物與
    基地產權合一，透過林周煙介紹，於77年5 月25日與原告、
    許敏忠二人簽訂買賣契約，各以100 萬元之代價購買實際使
    用之面積各50坪，簽約完後進行翻修，即現在四棟鐵皮屋，
    將土地指定登記給黃忠興、黃忠貴（丁○○）、侯忠銘（甲○○），當初購買之土地即為38-4地號之土地，惟當初承租
    土地係38地號全部，基於先前之基地承租權，被告非無權占
    有，且原告承諾不用支付租金。聲明：(一)駁回原告之訴。(二)
    如不受利益判決，願供擔保免為假執行。
三、不爭執事項：
(一)、原告為臺北縣八里鄉○○里○段蛇子形小段38-1地號（系爭
    土地）土地共有人，應有部分為二分之一，有土地登記謄本
    （第7 頁）為證。
(二)、被告丁○○所有之建物占用如附圖所示甲、辛部分土地等事
    實，被告甲○○所有建物占用附圖所示戊部分土地，面積分
    別為144 、80、226 平方公尺、業據本院測量屬實，有土地
    複丈成果圖在卷可稽（本院卷第70頁）。
四、本院得心證之理由：本件爭點為被告二人是否無權占用系爭
    土地？被告二人對系爭土地是否有租賃權存在？被告如構成
    無權占用，其應給付之相當於租金之不當得利為多少？
(一)、按「當事人主張有利於己之事實者，就其事實有舉證之責任
    。」，民事訴訟法第277 條前段定有明文。而以無權占有為
    原因，請求返還所有物之訴，原告就被占用物之所有權存在
    及被告占用之事實，除被告自認或不爭執者外，應負舉證責
    任，而被告如以非無權占有為抗辯者，原告於被告占有為無
    法律上權源之事實，不負舉證責任，被告應就其取得占有係
    有正當權源之事實證明之，如不能證明，則應認原告之請求
    為有理由。又按各共有人對於第三人，得就共有物之全部，
    為本於所有權之請求，但回復共有物之請求，僅得為共有人
    之全體之利益為之，民法第821 條定有明文。
(二)、被告二人辯稱其先父於系爭土地有租賃契約，被告二人繼承
    租賃契約，當屬有權占用，於購買土地建屋後，雖未給付租
    金，但是租賃契約仍然存在云云。然上開事實為原告所否認
    ，被告自應就租賃契約存在負舉證責任，被告則提出收據影
    本6 張及臺灣臺北地方法院士林分院82年度易字第1368號刑
    事判決、臺灣高等法院82年度上易字第6223號刑事判決欲佐
    證被告與原告乙○○、許敏忠間存在租賃契約。惟查，上開
    38年至50年、52年、56至58年間之收據均未載明租賃範圍，
    僅載明係收取「基地租金」；54年至56年及59年至60年之收
    據，則載明係「蛇仔形38地號內」，其中59年至60年及61年
    度之收據，明確載明係「建物基地之租金」、「建築基地之
    租金」。再查，80年間，原告對被告二人提出刑事竊佔告訴
    ，被告辯稱因先祖向原告承租38地號土地，建屋居住及種植
    竹筍等農作物，依約給付租金，75年間38地號分割出38-1號
    土地，伊等不知情，於77年5 月25日向原告、許敏忠購買10
    0 坪土地供建屋使用，辦妥手續後，乃翻修舊屋，剷除農作
    物，在其上建築鐵皮屋使用等語。是前開刑事判決認定被告
    二人之先祖向原告及許敏忠承租土地使用，並未明確指明承
    租範圍、面積及指界，被告二人以先祖使用範圍為依據，繼
    續加以使用，事後並向原告及許敏忠購買基地，並無主觀上
    不法利益判決無罪等情，此有被告提出之前開刑事判決可參
    。觀諸上開收據無法明確認定承租範圍、期間為何？且61年
    後並無任何收據，租賃契約是否繼續存在，甚有疑問；而刑
    事判決重點在於認定被告有無竊佔之主觀犯意，究竟租賃契
    約是否仍繼續存在？租賃標的為何？均未有明確認定。縱認
    被告二人確實於61年後繼續承租臺北縣八里鄉○○里○段蛇
    子形小段38地號部分土地，惟其租賃範圍係供「建物基地」
    ，顯非承租該38地號土地之全部，再查，既然被告二人向原
    告及許敏忠購買38地號土地各50坪辦妥所有權移轉登記後，
    被告二人拆除舊屋重建，先前租賃契約之目的為77年5 月25
    日買賣契約所能達成，且被告二人嗣後並未支付任何租金，
    被告二人與原告及許敏忠於77年5 月25日訂立不動產買賣契
    約書，復未另行訂立租賃土地之契約，此為兩造所不爭，原
    告亦否認有放棄收取租金乙事，衡情，原告與被告非親非故
    ，原告焉會無端放棄收取租金，是縱認被告二人與原告、許
    敏忠有租賃契約存在，顯然被告與原告、許敏忠於訂立不動
    產買賣契約後已有終止租賃契約之合意。被告辯稱因租賃契
    約而有權占用系爭土地之詞，並無充足證據可為證明。是被
    告二人占用系爭土地，無法律上權源。原告依據民法第767
    條、第821 條主張被告丁○○應拆除附圖甲、辛所示之建物
    、被告甲○○應拆除附圖戊所示之地上物，並將土地返還原
    告及全體共有人，於法即無不合。
(三)、第按無權占有他人土地，可能獲得相當於租金之利益，為社
    會通常之觀念，最高法院61年度台上字第169 號著有判例可
    循。本件被告以系爭房屋無權占有系爭土地，而消極減免其
    應支付使用該土地之代價，即受有利益，並因而致原告占有
    使用系爭土地之權益受有損害，原告依不當得利法律關係，
    請求被告返還相當於租金之利益，於法洵無不合。又「不當
    得利之受領人，依其利益之性質或其他情形不能返還者，應
    償還其價額。」，民法第181 條但書定有明文。又無法律上
    之原因而獲得相當於租金之利益，致他人受損害時，如該他
    人返還利益請求權已逾租金短期消滅時效之期間，對於相當
    於已罹消滅時效之租金之利益，不得依不當得利之法則，請
    求返還（最高法院65年度第5 次民庭庭推總會議決定(二)）。
    依最高法院上開判例及決議意旨，本件原告請求被告給付相
    當於租金之不當得利，其消滅時效期間應為5 年。被告丁○○、甲○○無權占用原告所有之系爭土地，因而獲得占有使
    用之利益，並致原告無法管領使用而受有損害，其利益依性
    質為不能返還，是依據上開規定，原告請求被告給付起訴前
    5 年相當於租金之不當得利，即屬有據。按關於相當於租金
    之利益之計算標準，應參酌土地法第105 條、第97條第1 項
    之規定，予以計算較為客觀公允（最高法院81年度台上字第
    339 號判例參照）。再按城市地方房屋之租金，以不超過土
    地及其建築物申報總價額年息10％為限，土地法第97條第1
    項定有明文，此項規定於租用基地建築房屋準用之，同法第
    105 條亦有明文。其次，所謂土地價額係指法定地價而言；
    土地所有人依土地法所申報之地價為法定地價，土地所有權
    人未於公告期間申報地價者，以公告地價（並非公告現值）
    80％為其申報地價，土地法第148 條、土地法施行法第25條
    、平均地權條例第16條前段亦定有明文，故土地法第97條第
    1 項所謂之申報地價，即指該土地之申報地價而言。又所謂
    年息10％為限，乃指基地租金之最高限額而言，並非一律依
    照申報價額年息10％計算之，尚須斟酌基地位置、工商繁榮
    程度、使用人利用基地之經濟價值、所受利益及社會情感等
    情事而為決定。參諸系爭土地坐落位置在臺北縣八里鄉，系
    爭建物乃充作住家使用，該地並非熱鬧繁榮之地區，附近面
    臨淡水河，生活機能尚可，並無高速公路、高鐵、台鐵、捷
    運等情，業據本院履勘現場屬實，有勘驗筆錄及照片在卷可
    憑（本院卷第67頁、第148 、149 頁）。本院審酌上情等一
    切情狀，認被告二人所受占用土地之不當得利，應以申報價
    額年息5 ％計算為適當，原告請求均按土地申報地價年息10
    ％計算，超過部分尚屬過高，其超逾部分即屬不能准許，是
    原告得請求被告丁○○給付之金額為14萬7,434 元（計算式
    詳如後述），原告請求被告甲○○給付之金額為14萬9, 008
    元（計算式詳如後述），及被告丁○○、甲○○自96年8 月
    17日起至返還土地為止按日應給付原告105 、106 元（計算
    式詳如後述），即屬有據。
五、從而，原告本於上揭原因事實，依民法第821 條、第767 條
    規定，請求：(一)被告丁○○應將座落系爭土地如附圖甲、辛
    所示部分之地上物拆除，將前開土地返還原告及全體共有人
    。(二)被告甲○○將座落系爭土地如附圖戊所示部分地上物拆
    除，前開土地返還原告及全體共有人。(三)被告丁○○應給付
    原告14萬7,434 元及自起訴狀繕本送達翌日即96年8 月24日
    起至清償日按年息百分之5 計算之利息，並自96年8 月17日
    起，至返還土地為止，按日給付原告105 元，(四)被告甲○○
    應給付原告14萬9,008 元自起訴狀繕本送達翌日即96年8 月
    24日起至清償日按年息百分之5 計算之利息，並自96年8 月
    17日起，至返還土地為止，按日給付原告106 元，為有理由
    ，應予准許。逾上述應准許部分之請求，則為無理由，應予
    駁回。
六、原告及被告分別陳明願供擔保，請准宣告假執行或免為假執
    行，經核，就原告勝訴部分，均無不合，爰分別酌定相當之
    擔保金額宣告之；至原告敗訴部分，其假執行之聲請即失所
    附麗，應併予駁回。
七、本件事證已臻明確，其餘兩造、主張、陳述暨所提之證據，
    經審酌均與本院前揭判斷不生影響，爰不一一詳予論述，附
    此敘明。
八、據上論結，原告之訴為一部有理由，一部無理由，並依民事
    訴訟法第79條，判決如主文。
中    華    民    國    98    年    1     月    19    日
                  民事第一庭  法  官  絲鈺雲
以上正本證明與原本無異。
如對本判決上訴，應於判決送達後20日內向本院提出上訴狀。
中    華    民    國    98    年    1     月    21    日
                              書記官  林玫熹
計算式：
一、丁○○
(一)期間91年8 月17日起至92年12月31日止（起訴前五年應從91年
  8 月17日起算）
  申報地價4,880 元×224 ㎡×5 ％÷365 ＝150 元，150 元×
  502 日×1/2 ＝37,650元（相當於租金之不當得利每日150 元
  ，元以下四捨五入，原告應有部分為1/2）
(二)期間93年1 月1 日起至95年12月31日止
申報地價5,120 元×224 ㎡×5 ％÷365 ＝157 元，157 元×1
095日×1/2 ＝85,958元（相當於租金之不當得利每日157 元，
元以下四捨五入）
(三)期間96年1 月1 日起至96年8 月16日止
申報地價6,800 元×224 ㎡×5 ％÷365 ＝209 元，209 元×22
  8 日×1/2 ＝23,826元（相當於租金之不當得利每日209 元，
  元以下四捨五入）（37,650＋85,958＋23,826＝147,434）
(四)96年8 月17日起至返還日止，按日給付原告不當得利之金額
  105 元（申報地價6,800 元×224 ㎡×5 ％÷365 ＝209 元，
  209 元×1/2 ＝105 元（元以下四捨五入）
二、甲○○
(一)期間91年8月17日起至92年12月31日止
申報地價4,880 元×226 ㎡×5 ％÷365 ＝151 元，151 元×
502 日×1/2 ＝37,901元（相當於租金之不當得利每日151 元，
元以下四捨五入）
(二)期間93年1月1日起至95年12月31日止
申報地價5,120 元×226 ㎡×5 ％÷365 ＝159 元，159 元×
1095日×1/2 ＝87,053元（相當於租金之不當得利每日159 元，
元以下四捨五入）
(三)期間96年1 月1 日起至96年8 月16日止
申報地價6,800 元×226 ㎡×5 ％÷365 ＝211 ，211 元×228
日×1/2 ＝24,054元（相當於租金之不當得利每日211 元，元以
下四捨五入）（37,901＋87,053＋24,054＝149,008）
(四)96年8 月17日起至返還日止按日給付原告不當得利之金額106
  元（申報地價6,800 元×226 ㎡×5 ％÷365 ＝211 元，211
  元×1/2 ＝106 元（元以下四捨五入）


司法院資訊處製作；財團法人民間司法改革基金會備份。
